臺灣臺北地方法院刑事判決
111年度審訴字第179號
公  訴  人  臺灣臺北地方檢察署檢察官
被      告  彭致傑



            潘俊毅




上列被告因詐欺等案件，經檢察官提起公訴（110年度偵字第430
1號），被告於準備程序中就被訴事實為有罪之陳述，經本院告
以簡式審判程序之旨，並聽取當事人之意見後，經本院合議庭裁
定 ，由受命法官獨任行簡式審判程序，並判決如下：
    主      文
彭致傑犯三人以上共同冒用公務員名義詐欺取財罪，處有期徒刑
壹年貳月。
潘俊毅犯三人以上共同冒用公務員名義詐欺取財罪，處有期徒刑
壹年貳月。扣案KOOBEE廠牌之行動電話壹支（內含門號○○○○○○○○
○○號SIM卡壹枚）沒收；未扣案之犯罪所得新臺幣肆仟元沒收，
於全部或一部不能沒收或不宜執行沒收時，追徵其價額。
    事實及理由
一、按簡式審判程序之證據調查，不受第159條第1項之限制，刑
    事訴訟法第273條之2定有明文，是於行簡式審判程序之案件
    ，被告以外之人於審判外之陳述，除有其他不得做為證據之
    法定事由外，應認具有證據能力，合先敘明。
二、本件犯罪事實及證據，除證據部分補充被告彭致傑、潘俊毅
    於本院準備程序及審理中之自白外，均引用如附件所示檢察
    官起訴書之記載。
三、應適用之法律及科刑審酌事由　　
㈠、按洗錢防制法業於民國105年12月28日修正公布，並於106年6
    月28日生效施行（下稱新法）。修正前該法（下稱舊法）將
    洗錢行為區分為將自己犯罪所得加以漂白之「為自己洗錢」
    及明知為非法資金，卻仍為犯罪行為人漂白黑錢之「為他人
    洗錢」兩種犯罪態樣，且依其不同之犯罪態樣，分別規定不
    同之法定刑度。惟洗錢犯罪本質在於影響合法資本市場並阻
    撓偵查，不因為自己或為他人洗錢而有差異，且洗錢之行為
    包含處置（即將犯罪所得直接予以處理）、多層化（即為使
    偵查機關難以追查金流狀況，以迂迴層轉、化整為零之多層
    化包裝方式，掩飾或隱匿特定犯罪所得）及整合（即收受、
    持有或使用他人犯罪所得，使該犯罪所得披上合法之外衣，
    回歸正常金融體系）等各階段行為，其模式不祗一端，上開
    為自己或為他人洗錢之二分法，不僅無助於洗錢之追訴，且
    徒增實務上事實認定及論罪科刑之困擾。為澈底打擊洗錢犯
    罪，新法乃依照國際防制洗錢金融行動工作組織（Financia
    lActionTaskForce，下稱FATF）40項建議之第3項建議，並
    參採聯合國禁止非法販運麻醉藥品和精神藥物公約及聯合國
    打擊跨國有組織犯罪公約之洗錢行為定義，將洗錢行為之處
    置、多層化及整合等各階段，全部納為洗錢行為，而於新法
    第2條規定：「本法所稱洗錢，指下列行為：一、意圖掩飾
    或隱匿特定犯罪所得來源，或使他人逃避刑事追訴，而移轉
    或變更特定犯罪所得。二、掩飾或隱匿特定犯罪所得之本質
    、來源、去向、所在、所有權、處分權或其他權益者。三、
    收受、持有或使用他人之特定犯罪所得。」以求與國際規範
    接軌，澈底打擊洗錢犯罪。又因舊法第3條所規範洗錢犯罪
    之前置犯罪門檻，除該條所列舉特定嚴重危害社會治安及經
    濟秩序之犯罪暨部分犯罪如刑法業務侵占等罪犯罪所得金額
    須在新臺幣（下同）5百萬元以上者外，限定於法定最輕本
    刑為5年以上有期徒刑以上刑之「重大犯罪」，是洗錢行為
    必須以犯上述之罪所得財物或財產上利益為犯罪客體，始成
    立洗錢罪，過度限縮洗錢犯罪成立之可能，亦模糊前置犯罪
    僅在對於不法金流進行不法原因之聯結而已，造成洗錢犯罪
    成立門檻過高，洗錢犯罪難以追訴。故新法參考FATF建議，
    就其中採取門檻式規範者，明定為最輕本刑為6個月以上有
    期徒刑之罪，並將「重大犯罪」之用語，修正為「特定犯罪
    」；另增列未為最輕本刑為6個月以上有期徒刑之罪所涵括
    之違反商標法等罪，且刪除有關犯罪所得金額須在5百萬元
    以上者，始得列入前置犯罪之限制規定，以提高洗錢犯罪追
    訴之可能性。從而新法第14條第1項所規範之一般洗錢罪，
    必須有第3條規定之前置特定犯罪作為聯結，始能成立。例
    如詐欺集團向被害人施用詐術後，為隱匿其詐欺所得財物之
    去向，而令被害人將其款項轉入該集團所持有、使用之人頭
    帳戶，並由該集團所屬之車手前往提領詐欺所得款項，檢察
    官如能證明該帳戶內之資金係本案詐欺之特定犯罪所得，即
    已該當於新法第14條第1項之一般洗錢罪；至若無法將人頭
    帳戶內可疑資金與本案詐欺犯罪聯結，而不該當第2條洗錢
    行為之要件，當無從依第14條第1項之一般洗錢罪論處，僅
    能論以第15條第1項之特殊洗錢罪。至於往昔實務認為，行
    為人對犯特定犯罪所得之財物或利益作直接使用或消費之處
    分行為，或僅將自己犯罪所得財物交予其他共同正犯，祗屬
    犯罪後處分贓物之行為，非本條例所規範之洗錢行為，惟依
    新法規定，倘行為人意圖掩飾或隱匿特定犯罪所得來源，而
    將特定犯罪所得直接消費處分，甚或交予其他共同正犯，或
    由共同正犯以虛假交易外觀掩飾不法金流移動，即難認單純
    犯罪後處分贓物之行為，應仍構成新法第2條第1或2款之洗
    錢行為。申言之，洗錢之定義，在新法施行後，與修正前規
    定未盡相同，因此是否為洗錢行為，自應就犯罪全部過程加
    以觀察，以行為人主觀上具有掩飾或隱匿其特定犯罪所得或
    變得之財產或財產上利益，與該特定犯罪之關聯性，使其來
    源形式上合法化，或使他人逃避刑事追訴、處罰之犯罪意思
    ，客觀上有掩飾或隱匿特定犯罪所得之財物或財產上利益之
    具體作為者，即屬相當（最高法院108年度台上字第3585、2
    299號、109年度台上字第1641、947號刑事判決意旨參照）
    。查本案被告2人係依「小葉」之指示向告訴人劉英韜收取
    財物，並將所收取之財物交付予「凱凱」，惟其對「小葉」
    、「凱凱」僅有通訊軟體可聯繫而不知真實姓名亦無其他聯
    絡方式，業據被告2人供承在卷，則其等將財物交付予「凱
    凱」轉交後，將無從追查財物之流向，使該詐欺所得財物之
    去向不明，客觀上已製造該詐欺犯罪所得財物流向之斷點，
    達成隱匿犯罪所得之效果，妨礙該詐欺集團犯罪之偵查，自
    構成洗錢防制法第2條第2款「掩飾或隱匿特定犯罪所得之本
    質、來源、去向、所在、所有權、處分權或其他權益者」之
    洗錢行為甚明。
㈡、是核被告2人所為，均係犯刑法第339條之4第1項第1款、第2
    款之三人以上共同冒用公務員名義詐欺取財罪、洗錢防制法
    第14條第1項之洗錢罪、組織犯罪防制條例第3條第1項後段
    之參與犯罪組織罪。
㈢、被告2人與「小葉」、「凱凱」間，就本案上揭犯行，具有相
    互利用之共同犯意，並各自分擔部分犯罪行為，故其等就前
    揭犯行具有犯意聯絡及行為分擔，應論以共同正犯。
㈣、被告2人及所屬詐欺集團成員，先後共同向告訴人劉英韜詐得
    現金及存摺，主觀上均係基於單一犯意，客觀上時間密接，
    且侵害同一被害人之財產法益，各行為間之獨立性極為薄弱
    ，依一般社會健全觀念，在時間差距上，難以強行分開，應
    視為數個舉動之接續施行，為接續犯。
㈤、被告2人所犯上開詐欺取財及洗錢行為間具有行為局部、重疊
    之同一性，應認所犯均係以一行為同時觸犯三人以上共同冒
    用公務員名義詐欺取財罪、洗錢罪及參與犯罪組織罪，為想
    像競合犯，均應依刑法第55條規定，從一重依刑法第339條
    之4第1項第1款、第2款之三人以上共同冒用公務員名義詐欺
    取財罪處斷。
㈥、又被告2人於本院準備程序及審理中就本案洗錢部分自白犯罪
    ，應依洗錢防制法第16條第2項減輕其刑（最高法院108年度
    台上字第4405、4408號刑事判決同此見解）。輕罪之減輕其
    刑事由若未形成處斷刑之外部性界限，自得將之移入刑法第
    57條或第59條之科刑審酌事項內，列為是否酌量從輕量刑之
    考量因子（109年度台上字第3936號刑事判決意旨參照），
    是本件洗錢減輕其刑部分自得作為科刑審酌事項，附此敘明
    。
㈦、爰以行為人之責任為基礎，審酌被告潘俊毅向告訴人面交收
    取財物並轉交，被告彭致傑居中聯繫之犯罪情節，兼衡被告
    2人於本院準備程序及審理中坦承犯行之犯後態度，及其等
    合於前開輕罪之減刑事宜之量刑有利因子，與告訴人成立調
    解，惟迄未依約履行，有本院調解筆錄、公務電話紀錄及本
    院審理筆錄在卷可憑（見本院110年度審訴字第316號卷第63
    頁、第69頁，111年度審訴字第179號卷第95頁、第125頁）
    ，並參酌被告潘俊毅高職畢業之智識程度，自述入監前無業
    ，生活來源依靠朋友，無需扶養之人；被告彭致傑高中畢業
    ，自述目前打零工，月收入約新臺幣（下同）2萬元，父親
    中風，母親住院中，需扶養家人之生活狀況等一切情狀，分
    別量處如主文所示之刑，以示懲儆。
四、沒收部分
㈠、扣案KOOBEE廠牌行動電話1支（內含門號0000000000號SIM卡1
    枚），為被告潘俊毅所有供與本案詐欺集團成員聯繫之用一
    情，業據被告潘俊毅於本院審理中供明在卷（見本院111年
    度審訴字第179號卷第122頁），爰依刑法第38條第2項前段
    規定宣告沒收。另其餘扣案物，非供本件犯行所用、所得之
    物，亦非違禁物，爰不為沒收之諭知，附此敘明。
㈡、按犯罪所得，屬於犯罪行為人者，沒收之，於全部或一部不
    能沒收或不宜執行沒收時，追徵其價額，刑法第38條之1第1
    項前段及第3項定有明文。共同正犯之犯罪所得，沒收或追
    徵，應就各人所分得之數額分別為之。本案被告潘俊毅領、
    交款後，每日之實際所得為2,000元，業據被告潘俊毅供陳
    在卷（見偵查卷第47頁），而被告本案因取款而獲得犯罪所
    得之日期分別為：109年12月29日、31日，共計2日，是被告
    潘俊毅於本案之犯罪所得為4,000元（計算式：2,000×2＝4,0
    00），應依刑法第38條之1第1項前段、第3項之規定沒收，
    並於全部或一部不能沒收或不宜執行沒收時，追徵其價額。
    另本案卷內尚無積極證據證明被告彭致傑就上揭犯行已獲有
    報酬，自無從沒收，併予敘明。　　　　
五、本件起訴意旨並未載明被告構成累犯，而檢察官亦未就累犯
    部分具體指出證明方法，依最高法院刑事大法庭110年度台
    上大字第5660號裁定意旨，本件自無從就被告是否依累犯加
    重而予論斷，附此敘明。
據上論斷，應依刑事訴訟法第273條之1第1項、第299條第1項前
段、第310條之2、第454條第2項，組織犯罪防制條例第3條第1項
後段，洗錢防制法第14條第1項、第16條第2項，刑法第11條前段
、第28條、第339條之4第1項第1款、第2款、第28條、第55條、
第38條第2項前段、第38條之1第1項前段、第3項，刑法施行法第
1條之1第1項，判決如主文。
本案經檢察官李巧菱提起公訴，檢察官謝雨青到庭執行職務。
中　　華　　民　　國　　111 　年　　5 　　月　　31　　日
                    刑事第二十庭法  官    謝欣宓
上正本證明與原本無異。 
如不服本判決應於收受送達後20日內向本院提出上訴書狀，並應
敘述具體理由；其未敘述上訴理由者，應於上訴期間屆滿後20日
內向本院補提理由書（均須按他造當事人之人數附繕本）「切勿
逕送上級法院」。告訴人或被害人如對於本判決不服者，應具備
理由請求檢察官上訴，其上訴期間之計算係以檢察官收受判決正
本之日期為準。因疫情而遲誤不變期間，得向法院聲請回復原狀
。
                                書記官    朱俶伶　
中　　華　　民　　國　　111 　年　　5 　　月　　31　　日
附錄本案論罪科刑法條
組織犯罪防制條例第3條
發起、主持、操縱或指揮犯罪組織者，處3年以上10年以下有期
徒刑，得併科新臺幣1億元以下罰金；參與者，處6月以上5年以
下有期徒刑，得併科新臺幣1千萬元以下罰金。但參與情節輕微
者，得減輕或免除其刑。
具公務員或經選舉產生之公職人員之身分，犯前項之罪者，加重
其刑至二分之一。
犯第1項之罪者，應於刑之執行前，令入勞動場所，強制工作，
其期間為3年。
前項之強制工作，準用刑法第90條第2項但書、第3項及第98條第
2項、第3項規定。
以言語、舉動、文字或其他方法，明示或暗示其為犯罪組織之成
員，或與犯罪組織或其成員有關聯，而要求他人為下列行為之一
者，處3年以下有期徒刑，得併科新臺幣3百萬元以下罰金：
一、出售財產、商業組織之出資或股份或放棄經營權。
二、配合辦理都市更新重建之處理程序。
三、購買商品或支付勞務報酬。
四、履行債務或接受債務協商之內容。
前項犯罪組織，不以現存者為必要。
以第5項之行為，使人行無義務之事或妨害其行使權利者，亦同
。
第5項、第7項之未遂犯罰之。
中華民國刑法第339條之4
犯第339條詐欺罪而有下列情形之一者，處1年以上7年以下有期
徒刑，得併科1百萬元以下罰金：
一、冒用政府機關或公務員名義犯之。
二、三人以上共同犯之。
三、以廣播電視、電子通訊、網際網路或其他媒體等傳播工具，
    對公眾散布而犯之。
前項之未遂犯罰之。
洗錢防制法第14條
有第二條各款所列洗錢行為者，處7年以下有期徒刑，併科新臺
幣5百萬元以下罰金。
前項之未遂犯罰之。
前二項情形，不得科以超過其特定犯罪所定最重本刑之刑。
附件：
臺灣臺北地方檢察署檢察官起訴書
                                     110年度偵字第4301號
　　被　　　告　潘俊毅　男　23歲（民國00年0月0日生）
　　　　　　　　　　　　住新北市○○區○○街00巷00號4樓
　　　　　　　　　　　　居臺北市○○區○○街00巷0號4樓之
　　　　　　　　　　　　　402室
　　　　　　　　　　　　國民身分證統一編號：Z000000000號
　　　　　　　　彭致傑　男　25歲（民國00年0月0日生）
　　　　　　　　　　　　住臺北市○○區○○路000巷00號4樓
　　　　　　　　　　　　居臺北市○○區○○街00巷0號4樓之
　　　　　　　　　　　　　402室
　　　　　　　　　　　　國民身分證統一編號：Z000000000號
上列被告等因詐欺等案件，已經偵查終結，認應提起公訴，茲將
犯罪事實及證據並所犯法條分敘如下：
　　　　犯罪事實
一、潘俊毅於民國109年12月28日，經彭致傑介紹加入彭致傑及
    真實姓名年籍不詳、通訊軟體Telegram暱稱「小葉」、「凱
    凱」等人所屬成員為3人以上，以實施詐術為手段所組成具
    有持續性、牟利性詐欺集團犯罪組織，而與該詐欺集團成員
    共同意圖為自己不法之所有，基於冒用政府機關及公務員名
    義、3人以上詐欺取財及洗錢之犯意聯絡，先由該詐欺集團
    成員於109年12月29日中午12時許，假冒健保局人員致電劉
    英韜，向其誆稱先前有2次違規使用健保卡云云，再轉接自
    稱報案中心「楊秀燕」警官及「林國文」組長，由「楊秀燕
    」及「林國文」向劉英韜佯稱其涉及劉信宏竊盜及擄人案件
    ，為避免財產遭扣押，需提供現金新臺幣（下同）137萬元
    ，由臺灣臺中地方檢察署（下稱臺中地檢署）「張介欽」書
    記官協助做財產公證，會指派「王中義」專員前往取款云云
    ，致劉英韜陷於錯誤而前往元大銀行南京東路分行取款後，
    詐騙集團成員「小葉」即以通訊軟體Telegram指示潘俊毅假
    冒「王中義」於109年12月29日下午2時45分許，前往劉英韜
    位於臺北市○○區○○○路0段00號10樓之1住所，收取現金137萬
    元，並向彭致傑回報取款過程，潘俊毅得手後旋依「小葉」
    指示前往某公園，將該贓款交付「凱凱」，以此方式隱匿詐
    欺取財犯罪所得；嗣詐騙集團取得上開款項後，隨即由詐騙
    集團某成員假冒「張介欽」向劉英韜訛稱其名下個人帳戶涉
    及洗錢，且有成立貿易公司向台北富邦銀行貸款300萬元，
    尚未清償，台北富邦銀行已提出告訴，需再提供152萬元辦
    理法院財產公證云云，使劉英韜誤信為真而於109年12月31
    日上午10時30分許，前往元大銀行南京東路分行取款後，詐
    騙集團成員「小葉」即以通訊軟體Telegram指示潘俊毅於10
    9年12月31日上午11時29分許，前往劉英韜上開住所，收取
    現金152萬元及元大銀行帳號20212******661號帳戶存摺，並
    向彭致傑回報取款過程，潘俊毅得手後旋依「小葉」指示搭
    乘計程車、公車前往位於臺北市中山區興安街與遼寧街附近
    之興安公園，將該贓款交付「凱凱」，以此方式隱匿詐欺取
    財犯罪所得。嗣劉英韜發覺遭騙而報警處理，經警調閱相關
    監視器畫面，始循線始悉上情。
二、案經劉英韜訴由臺北市政府警察局中山分局報告偵辦。
　　　　證據並所犯法條
一、證據清單及待證事實：
編號 證據名稱 待證事實 1 被告潘俊毅之自白 （一）被告潘俊毅經被告彭致傑介紹加入「小葉」所屬詐騙集團，依「小葉」指示於上開時、地，分別收受告訴人劉英韜所交付現金137萬元及152萬元、元大銀行存摺，再依「小葉」指示將上開贓款及存摺交付予詐騙集團成員「凱凱」之事實。 （二）被告彭致傑每日給付2,000元之車錢及生活費，而被告潘俊毅須將取款過程回報被告彭致傑，並以從事詐騙集團車手工作，抵扣積欠被告彭致傑20萬元債務等事實。 2 被告彭致傑之供述 （一）被告彭致傑有出借20萬元予被告潘俊毅之事實。 （二）被告潘俊毅會以通訊軟體微信，將其擔任詐騙集團車手取款之過程告知被告彭致傑。 3 告訴人劉英韜之指訴 告訴人劉英韜遭詐騙而交付現金137萬元及152萬元、元大銀行存摺之事實。 4 1.路口監視器畫面截圖、蒐證照片 2.被告潘俊毅及彭致傑之通訊軟體微信對話紀錄、告訴人與「張介欽」之通訊軟體LINE對話紀錄 3.臺北市政府警察局中山   分局搜索、扣押筆錄 被告潘俊毅及彭致傑參與詐騙集團詐欺告訴人之事實。 
二、核被告潘俊毅、彭致傑所為，均係犯組織犯罪防制條例第3
    條第1項後段之參與犯罪組織、刑法第339條之4第1項第1款
    、第2款之加重詐欺取財、洗錢防制法第14條第1項之洗錢等
    罪嫌。被告2人雖未參與犯罪事實欄所示犯行之全部部分，
    惟與「小葉」、「凱凱」等人所屬詐欺集團成員於案發時，
    各自分擔上開犯行之一部，以達遂行詐欺被害人財物之目的
    ，有犯意聯絡及行為分擔，應論以共同正犯。被告2人係一
    行為觸犯上開3罪名，應依刑法第55條規定，從一重之加重
    詐欺取財罪處斷。至被告潘俊毅及彭致傑犯罪所得之財物，
    應依刑法第38條之1第1項、第3項規定，宣告沒收，於全部
    或一部不能或不宜執行沒收時，追徵其價額。
三、依刑事訴訟法第251條第1項提起公訴。
　　此　致
臺灣臺北地方法院
中　　華　　民　　國　 110　　年　   2    月　　24  　日
　　　　　　　　　　　        檢  察  官  李  巧  菱

本件正本證明與原本無異
中　　華　　民　　國　 110 　 年　　 3　　月　　4 　　日
                              書　記　官  王  雅  樂
附錄本案所犯法條全文：
中華民國刑法第339條之4
犯第 339 條詐欺罪而有下列情形之一者，處 1 年以上 7 年以
下有期徒刑，得併科 1 百萬元以下罰金：
一、冒用政府機關或公務員名義犯之。
二、三人以上共同犯之。
三、以廣播電視、電子通訊、網際網路或其他媒體等傳播工具，
    對公眾散布而犯之。
前項之未遂犯罰之。

洗錢防制法第14條
有第二條各款所列洗錢行為者，處 7 年以下有期徒刑，併科新
臺幣 5 百萬元以下罰金。
前項之未遂犯罰之。
前二項情形，不得科以超過其特定犯罪所定最重本刑之刑。

組織犯罪防制條例第3條
發起、主持、操縱或指揮犯罪組織者，處 3 年以上 10 年以下
有期徒刑，得併科新臺幣 1 億元以下罰金；參與者，處 6 月以
上 5 年以下有期徒刑，得併科新臺幣 1 千萬元以下罰金。但參
與情節輕微者，得減輕或免除其刑。
具公務員或經選舉產生之公職人員之身分，犯前項之罪者，加重
其刑至二分之一。
犯第 1 項之罪者，應於刑之執行前，令入勞動場所，強制工作
，其期間為 3 年。
前項之強制工作，準用刑法第 90 條第 2 項但書、第 3 項及第
98 條第 2 項、第 3 項規定。
以言語、舉動、文字或其他方法，明示或暗示其為犯罪組織之成
員，或與犯罪組織或其成員有關聯，而要求他人為下列行為之一
者，處 3 年以下有期徒刑，得併科新臺幣 3 百萬元以下罰金：
一、出售財產、商業組織之出資或股份或放棄經營權。
二、配合辦理都市更新重建之處理程序。
三、購買商品或支付勞務報酬。
四、履行債務或接受債務協商之內容。
前項犯罪組織，不以現存者為必要。
以第 5 項之行為，使人行無義務之事或妨害其行使權利者，亦
同。
第 5 項、第 7 項之未遂犯罰之。